【裁判字號】    98,交抗,109
【裁判日期】    980521
【裁判案由】    聲明異議
【裁判全文】
臺灣高等法院臺南分院交通事件裁定  98年度交抗字第109號
抗  告  人
即受處分人  甲○○
上列抗告人因違反道路交通管理處罰條例案件，不服臺灣雲林地
方法院98年度交聲字第42號中華民國98年4月23日所為裁定（原
處分案號：交通部公路總局嘉義區監理所雲林監理站民國98年2
月26日所為雲監裁字第裁72-KAI003976號裁決），提起抗告，本
院裁定如下：
    主  文
抗告駁回。
    理  由
一、本件抗告人認原裁定為不當，其抗告意旨略以：
（一）原裁定指雲林縣警察局斗六分局斗六派出所員警乙○○於
      97年12月18日下午16時35分許在中正路、文化路口停紅燈
      時發現抗告人騎輕機車（車號：DLX-823），由文化路往
      圓環方向行駛，未戴安全帽而攔截抗告人10幾公尺才停下
      。則員警既然在中正路、文化路口停等紅綠燈，如何攔截
      抗告人10幾公尺，顯有矛盾。抗告人被雲林縣警察局斗六
      分局斗六派出所員警開立罰單（雲警交字第KAI003976號
      舉發道路交通管理事件通知單），時間為97年12月18日下
      午16時35分。而抗告人於97年12月18日下午16時37分正在
      臺灣銀行內辦理業務，有提出外匯存款利率證明單上之時
      間及日期。光是抗告人與員警全程錄音談話內容也遠超過
      上述時間，足可證明當時抗告人正在台灣銀行內辦理業務
      ，而非乙○○所述親眼目睹我騎該輛輕機車，攔截我10幾
      公尺，我才在該銀行停下受檢。
（二）由錄音內容得知，抗告人從頭到尾都稱是用「牽」該輛輕
      機車，並非是騎乘該輛輕機車，而員警也沒有表示有任何
      意見，僅回稱我查一下該輛機車是誰的，並未告知我有違
      反道路交通管理處罰條例，直到查出該輕機車車牌繳銷後
      ，才告知無車牌。按一般執法者看到違規人時應該第一句
      話就向當事人告知違反道路交通管理處罰條例，要依法告
      發無車牌，並非等查出違規後，才向當事人告知，顯與常
      理不符。依該卷錄音帶內容所示，員警從頭到尾只有針對
      該輛輕機車未懸掛車牌，並未向當事人提出有駕駛該輕機
      車而未戴安全帽，員警只稱該輛輕機車還在用等語。抗告
      人當時是被員警從臺灣銀行裡面叫出來查看該輛輕機車，
      因員警詢問該輛輕機車未懸掛車牌是何人所有，由抗告人
      跟隨員警外出查看後，才向員警表示是抗告人的，而員警
      一度以為該輕機車為贓車，抗告人才向員警表示大家是同
      事，不可能作違法的事。
（三）原裁定認乙○○稱：有錄音，當場先開立車牌已繳銷仍行
      駛於道路的罰單，抗告人也是拒絕簽名等語。檢視該卷錄
      音帶內容從頭到尾只有針對該輕機車未懸掛車牌，並未提
      到抗告人騎乘機車未戴安全帽乙事，何以來拒絕簽名？何
      況該告發單與另一張牌照繳銷之告發單筆跡顯然不同。第
      一張告發牌照繳銷仍行駛之字跡較潦草，因為是站立開單
      所以無法書寫較工整。而第二張告發單之字跡較工整，顯
      然是回到派出所內才再開立之告發單，並非是在現場掣單
      舉發的，而該張未戴安全帽之交通違規單是以郵寄方式寄
      給本人，而該張未戴安全帽違規通知單內收受人欄內「拒
      簽」2字，是警員乙○○自己書寫，並未告知抗告人。檢
      視該卷錄音帶內容，只有提到一次告知應到案時間、地點
      ，及說明要依法開單舉發牌照繳銷仍行駛於道路，並未提
      到再告發騎乘機車未戴安全帽等語。
（四）乙○○稱抗告人有請員警不要掣單舉發，有錄音存證。檢
      視錄音內容，從頭到尾均無抗告人請執勤員警掣單舉發，
      何來不要開單？檢視錄音內容，員警稱你這個已經繳銷，
      我們依法給你告發。抗告人回答你這樣我不就還要那個，
      這樣不是比較麻煩。員警回答麻煩怎樣。抗告人稱，同事
      有需要這樣嗎？當庭抗告人已經向法官告知：抗告人為何
      向員警告發稱：你這樣我不就還要那個，這樣不是比較麻
      煩。意指你這樣不實舉發，抗告人還要辦理申訴，這樣不
      是比較麻煩嗎？員警回答麻煩怎樣。抗告人稱：同事有需
      要這樣嗎？意指大家都是同事在向同事申訴這樣不是不好
      嗎？原裁定認抗告人稱自己及其父親之身分，並於員警掣
      單舉發時，向員警稱「不好意思，不要這樣」、「你真的
      要這樣，通融一下」、「同事是否需要這樣」，而非極力
      維護自己清白，向證人表示其並未行駛於道路而無違規之
      事。承上述內容：抗告人於開庭時已向法官表明用意，即
      在抗告狀內容已敘明理由。因當時執勤員警並未向抗告人
      說要告發，指稱要查驗車籍資料，並有員警錄音為證。又
      查錄音帶內容中有一段員警要查看抗告人所使用輕機車之
      車籍資料之引擎號碼中有刷刷的聲音。員警有向法官陳述
      因為該車因黑油污垢太重才去借刷子刷引擎號碼，並稱已
      經壞掉了，怎麼還在使用等語。足可證明抗告人車輛確實
      已經壞掉，無法行駛。
二、按機器腳踏車駕駛人或附載乘座人未依規定戴安全帽者，處
    駕駛人新臺幣（下同）500元罰鍰。道路交通管理處罰條例
    第31條第6項定有明文。
三、經查：本件抗告人即受處分人甲○○於民國97年12月18日16
    時35分許，騎乘輕型機車（按車牌號碼DLX-823號），行經
    雲林縣斗六市○○路時，因未依規定戴安全帽，遭雲林縣警
    察局斗六分局員警乙○○製單舉發，其後再經原處分機關即
    交通部公路總局嘉義區監理所雲林監理站（下稱原處分機關
    ）依道路交通管理處罰條例第31條第6項規定，裁處抗告人
    罰鍰500元，有雲林縣警察局雲警交字第KAI003976號舉發違
    反道路交通管理事件通知單（下稱舉發通知單）、原處分機
    關雲監裁字第裁72-KAI003976號裁決書及雲林縣警察局斗六
    分局98年2月3日雲警六交字第0980000459號函各1份（見原
    審卷第7頁、第5頁、第10頁）附卷可稽。
四、抗告人固以前揭理由為抗告，否認有「騎乘機車，未戴安全
    帽」之違規行為云云，然查：
（一）據證人即本件舉發員警乙○○於原審調查中到庭結證稱：
      「當時我們是在執行15時到18時的清道專案，我們車子停
      在文化路及中正路口等紅燈，……看到一男子騎機車沒有
      戴安全帽，就在我們路口的正對面，當時他的車子在行駛
      中，他沒有戴安全帽，我們看到後就二台一起過去，把他
      攔下盤查，把他攔到臺灣銀行的騎樓前面，當時異議人行
      駛時是綠燈，我們當時在執行勤務，我們當時騎機車在路
      上巡邏，當時我們請他出示證件，當時他沒有帶證件，他
      有拿出一張警務人員的勤務證，自稱為交通大隊，我問他
      那個單位，他說他是台北市的，他也說他父親是雲林縣警
      察局的，當時還寫了一張他的年籍資料給我，我們都有錄
      音。」、「（當時有舉發二張違規通知單？）是。」、「
      （當場是否只有開一張？）我有開一張，我們有先開一張
      繳銷的，結果他不簽，我們又開一張未戴安全帽。（當場
      未戴安全帽那張也有給異議人簽名？）有，但是他拒絕簽
      名。」等語（見原審卷第19頁正面、第20頁正反面、第21
      頁正面）。另證人即在場執勤員警丙○○於原審調查中到
      庭結證稱：「（本件舉發單是否你開？）是我同事開的，
      當天我有在現場，我代班，執行清道專案，當天大約16時
      35分左右在中正路與文化路的路口，異議人是文化路往圓
      環方向行駛，當時他騎乘車子，我們發現他沒有戴安全帽
      ，而且車子也沒有車牌，我們在中正路口等紅燈時，異議
      人在文化路的方向，他剛好從我們前面經過，我們剛開始
      只發現沒有戴安全帽，後來攔下來時，才發現連車牌都沒
      有，我們在攔截時，他都沒有停下，他自稱是台北的警察
      ，且他爸爸也是勤務中心的主任，叫我們不要開單，我們
      還是依法執行，當時我們有錄音。」等語（見原審卷第19
      頁反面），均已詳予證述抗告人當時之違規行為明確。查
      證人乙○○、丙○○上開證述內容，並無明顯違反經驗或
      論理法則之處，再參以證人乙○○、丙○○與抗告人間素
      不相識且未有任何怨隙，衡情證人應無設詞攀誣，或是虛
      構違規事實以陷害抗告人之理。何況警員執行公務時，本
      身即受有行政懲處責任之監督，且其到庭具結作證，更係
      以負刑事偽證罪責，擔保其證言之真實性，故證人乙○○
      、丙○○之上開證述內容，以及其所記錄舉發之本件違規
      事實，經核應無不可採信之處。
（二）本件舉發通知單之「收受通知聯者簽章欄」，因抗告人拒
      絕簽名，而由員警乙○○記載「拒簽收」字樣。按違規行
      為人經警攔停而無故拒簽收告發單，依據違反交通管理事
      件統一裁罰基準及處理細則第11條規定，拒絕簽收告發單
      者，應告知其應到案時間及處所，並記明事由與告知事項
      ，視為已收受。又依如附件經原審當庭勘驗警方舉發過程
      之錄音帶內容所示，可證員警確有攔停、開單之事實。雖
      就錄音帶內容並未錄到本件「騎乘機車，未戴安全帽」之
      相關舉發過程，然依證人即本案舉發員警乙○○、丙○○
      上揭證述及卷附之舉發通知單，可知抗告人係遭員警當場
      攔停而掣單告發後，因抗告人拒絕收受舉發通知單，經員
      警乙○○在舉發通知單上「收受通知聯者簽章」欄載明「
      拒簽收」，且註明「於違規地點告知應到案日期字樣，駕
      駛人稱自己是台北市交通大隊警員，還亮出識別證，員警
      仍依法告發」等情，可知已完成合法送達之程序。參以交
      通警員掣單舉發違反道路交通管理處罰條例所列之違規事
      實，本質上為行政處分，係公務員基於職務上權力，依法
      就特定之具體事件所為具公法上效果之單方行政行為，基
      於公務員為公法上行為具有公信力之原則，該行政處分當
      可被推定為有效，其據以依法處分之事實亦應認定為正確
      無誤。是以，抗告人前開否認舉發通知單係真正之抗告意
      旨，不足為採。
（三）抗告人於原審調查時先辯稱：當天是車子已經壞掉，我從
      家裡牽車要去機車行修理，因為那時已經快3點半，就把
      機車停在台灣銀行的騎樓先進去銀行辦事，警察開單時我
      沒有說什麼云云（見原審卷第18頁及其背面），然經證人
      乙○○到庭為前揭證述，並表明當時有錄音後，抗告人即
      改稱：我說大家都是同事，機車絕對不是贓車，我沒有拿
      出我的勤務證，是他自己看到的，也沒有主動表明我的身
      分云云（見原審卷第19頁及其背面）。嗣經原審當庭勘驗
      警方舉發過程之錄音帶，其內容如附件所示（參見原審卷
      第19頁反面至第20頁反面）。查依本件舉發過程錄音帶內
      容所示可知，抗告人於證人乙○○趨前攔檢時，立即主動
      告知其為台北市交通隊警員，其父為勤務指揮中心主任，
      並非如抗告人所稱未主動表明身分。再者，如抗告人所稱
      其確實僅牽著機車於路上行走等情為真，則於證人乙○○
      攔檢時，抗告人何需急於第一時間表明自己及其父之身分
      ，並於員警製單舉發時，向乙○○稱「不好意思，不要這
      樣」、「你真的要這樣嗎，通融一下」、「同事是否需要
      這樣」，而非極力維護自己之清白，並向員警表示其並未
      行駛於道路而無違規情事？查抗告人於原審調查中供稱：
      「（車子何時壞掉？）1個星期了，我當時要牽車去修理
      ，順便去銀行辦事。（為何必先去修車？）因為那時已經
      快3點半，我就把機車停在騎樓。」（見原審卷第18頁反
      面）；嗣於法官訊問抗告人有無其他意見時，改稱：「開
      單時間是4點35分，我進去銀行是4點37分……」云云（見
      原審卷第21頁反面）。可知其所供述進入銀行時間，前後
      供述竟相差1小時餘，其前後之供述互有矛盾，所辯是否
      可採即有可疑。又抗告人於原審中自承當時抗告人是從住
      家即鎮東路7號到9號，牽車約10來分鐘才到銀行，而其住
      家離臺灣銀行有500公尺等語（見原審卷第21頁正面、第
      22頁正面）。查假若抗告人要趕3點半到銀行辦事，依常
      情常理，當會以更有效率之交通方式前往臺灣銀行，而非
      「推著」機車前往，又抗告人提出臺灣銀行當天外匯存款
      牌告利率及盤後牌告匯率影本，係欲證明其確實當時係在
      臺灣銀行內辦事等情，然銀行營業時間為上午9點至下午3
      點半，抗告人稱於當日下午4點37分進入銀行辦事，亦與
      事理相違。從而，抗告人此部分所言，實為事後卸責之詞
      ，不足採信。
五、綜上，抗告人確有前揭違規行為，原處分機關依違反道路交
    通管理處罰條例第31條第6項裁罰500元，核無違誤。原裁定
    認聲明異議為無理由，而予駁回，抗告人固主張原裁定為不
    當，而提起抗告，本院經核，原裁定認事用法並無不合，本
    件抗告為無理由，應予駁回。
六、據上論斷，應依道路交通案件處理辦法第26條，刑事訴訟法
    第412條，裁定如主文。
中    華    民    國    98    年    5     月    21    日
                  刑事第一庭    審判長法  官  黃崑宗
                                      法  官  夏金郎
                                      法  官  王明宏
以上正本證明與原本無異。
不得再抗告。
                                      書記官  黃全忠
中    華    民    國    98    年    5     月    21    日
附件：
原審卷第19頁背面至20頁背面當庭勘驗本件舉發過程錄音帶內容
如下：（所載異議人即抗告人，證人係員警乙○○）
      異議人：同事。
      證  人：什麼同事，哪裡的？
      異議人：交通隊的。
      證  人：交通隊車子沒牌還在用，是哪裡的交通隊？
      異議人：台北的，我爸爸是這裡的勤務中心主任。
      證  人：我們當警察的更不能這樣。你這個車牌是什麼樣
              子，沒有掛。
      異議人：我要牽去機車店修理。
      證  人：我查一下。這台車是誰的名字？
      異議人：我姐姐。
      證  人：你這個年籍資料寫一下。
      證  人：這台是輕機還是重機？
      異議人：輕機。
      （證人以引擎號碼向基地台查詢車牌號碼）
      異議人：這台是50的。
      （基地台回報車牌號碼還有車主姓名、車主地址）
      （證人向異議人確認車主姓名）
      證  人：這個車子已經繳銷，我們依法給你告發。
      異議人：不好意思，不要這樣。
      證  人：你那個已經繳銷的。
      異議人：這個壞掉，修理不划算，就直接報廢。……你真
              的要這樣嗎，通融一下？
      證  人：你這個繳銷我們依法給你告發。
      異議人：你這樣我不就要還要再那個，這樣不是比較麻煩
              。
      證  人：要麻煩怎樣？
      異議人：同事是否需要這樣。
      證  人：你這個已經繳銷，你這個電腦查出來已經繳銷，
              我們依法告發。
      （證人製單中）
      證  人：你來簽一下名。
      證  人：你不簽，那告知應到案時間及處所。
      （證人告知到庭時間及處所）


司法院資訊處製作；財團法人民間司法改革基金會備份。
